【裁判字號】    98,抗,1417
【裁判日期】    980915
【裁判案由】    返還借款
【裁判全文】
臺灣高等法院民事裁定                  98年度抗字第1417號
抗  告  人  丁○○
代  理  人  吳志勇律師
上列抗告人因與相對人戊○○等間返還借款事件，對於中華民國
98年7月7日臺灣板橋地方法院98年度重訴字第276號裁定，提起
抗告，本院裁定如下：
    主  文
抗告駁回。
抗告費用由抗告人負擔。
    理  由
一、本件抗告意旨略以：伊與相對人之被繼承人陳淵欽係母子關
    係，陳淵欽於生前曾向伊借款購買位於臺北縣三重市之房地
    ，當時雖無訂立消費借貸契約之書面，惟由伊與陳淵欽皆住
    臺北縣三重市觀之，顯見雙方之債務履行地係在臺北縣三重
    市。況子女向父母借錢，衡情應由子女至父母親原住所地返
    還，由此可見，雙方顯就本件債務履行地已有默示意思表示
    ，即雙方所約定之債務履行地實為伊之住所地（即臺北縣三
    重市○○街4巷39號2樓），是依民事訴訟法第12條規定，臺
    灣板橋地方法院（下稱板橋地院）自有管轄權。縱認本件雙
    務契約就返還借款部分未有默示債務履行地，然自貸與人（
    即抗告人）所負之交付金錢義務以觀，板橋地院亦有管轄權
    。再者，抗告人年事已高，行動不便，基於民事訴訟法之
    當事人進行主義及便民原則，本案均應由板橋地院管轄為宜
    ，詎原裁定仍將本件移送於相對人之住所地法院即臺灣南投
    地方法院（下稱南投地院）管轄，顯屬不當，爰請求廢棄原
    裁定等語。
二、按訴訟，由被告住所地之法院管轄。被告住所地之法院不能
    行使職權者，由其居所地之法院管轄。訴之原因事實發生於
    被告居所地者，亦得由其居所地之法院管轄，民事訴訟法第
    1條第1項定有明文，即民事訴訟關於土地管轄，係採以原就
    被之原則，以保護被告應訴之利益，但法律為謀訴訟程序進
    行之便利，兼顧原告之利益，例外有以被告之特殊地位、訴
    訟標的法院管轄區域之關係為標準，決定管轄法院。又因契
    約涉訟者，如經當事人定有債務履行地，得由該履行地之法
    院管轄，同法第12條亦有明文，此乃民事訴訟法關於因契約
    涉訟特別審判籍之規定，是項約定雖不以書面或明示為必要
    ，即言詞或默示為之，亦非法所不許，惟仍必須當事人間有
    約定債務履行地之意思，始有該條之適用。
三、查抗告人係本於伊與相對人之被繼承人陳淵欽間之消費借貸
    關係，請求相對人連帶返還借款新臺幣（下同）1,200萬元
    本息，惟抗告人與相對人之被繼承人陳淵欽間之債務係以何
    地為債務履行地，抗告人並未提出任何書面借據以證明之，
    法院自無從依明示或默示之意思表示證明本件消費借貸之債
    務履行地為臺北縣三重市，是本件應回歸民事訴訟法第1條
    以原就被之原則。茲相對人均為被繼承人陳淵欽之繼承人，
    相對人丙○○、甲○○、戊○○之住所地在南投縣國姓鄉○
    ○村○○路148號，相對人乙○○之住所地在南投縣草屯鎮
    平林里平林巷47之6號，有個人基本資料查詢結果附卷可稽
    （原法院卷第6至9頁），是本件自應由南投地院為管轄法院
    ，抗告人向無管轄權之板橋地院起訴，要屬有誤，原裁定將
    本件移送於該管轄法院即南投地院，於法核無不合。
四、雖抗告人主張：雙方當時雖無訂立消費借貸契約之書面，惟
    由伊與陳淵欽皆住臺北縣三重市觀之，顯見雙方之債務履行
    地係在臺北縣三重市。況子女向父母借錢，衡情應由子女至
    父母親原住所地返還，可見雙方顯就本件債務履行地已有默
    示意思表示，即以伊之住所地（即臺北縣三重市○○街4巷
    39 號2樓）為債務履行地等語。惟民事訴訟法第12條所謂債
    務履行地，專指當事人以契約訂定之清償地而言，且管轄權
    之有無，雖為受訴法院應職權調查之事項，然當事人對此訴
    訟成立要件之舉證責任仍不因而免除，茲抗告人並未提出任
    何書面借據證明其與相對人之被繼承人陳淵欽間之債務係以
    何地為債務履行地，又未能就其所主張雙方約定以抗告人住
    所地為債務履行地之事實舉證證明之，自無從認定雙方有以
    抗告人之住所地為債務履行地之約定，是其空言主張，自難
    憑採。至抗告人主張：縱認本件雙務契約就返還借款部分未
    有默示債務履行地，然自貸與人（即抗告人）所負之交付金
    錢義務以觀，板橋地院亦有管轄權等語。惟雙務契約係謂雙
    方當事人互負對價關係之債務之契約，而消費借貸契約關於
    貸與人交付借用物為借貸契約成立要件，並非義務，故消費
    借貸契約並非雙務契約，抗告人主張本件有雙務契約規定之
    適用，洵屬有誤，不足採信。另抗告人主張：伊年事已高，
    行動不便，基於民事訴訟法之當事人進行主義及便民原則，
    本案應由板橋地院管轄為宜等語。惟上開事項，核其非屬法
    院依職權定管轄權時所應審酌，其主張亦無可取。板橋地院
    既非上開條文所定特別審判籍之法院，相對人之住所又在南
    投地院之管轄區域內，是以板橋地院就本件訴訟自無管轄權
    。從而，板橋地院乃依職權裁定移送於相對人之住所在法院
    即南投地院管轄，核與首揭規定相符。抗告人猶執上開意旨
    ，指摘原裁定不當，求予廢棄，非有理由。
五、據上論結，本件抗告為無理由，爰裁定如主文。
中    華    民    國    98    年    9     月    15    日
                    民事第三庭
                        審判長法  官 林敬修
                              法  官 張靜女
                              法  官 吳青蓉
正本係照原本作成。
本裁定除以適用法規顯有錯誤為理由外，不得再抗告。如提起再
抗告，應於收受後10日內委任律師為代理人向本院提出再抗告狀
。並繳納再抗告費新台幣１千元。
中    華    民    國    98    年    9     月    16    日
                              書記官 吳碧玲


司法院資訊處製作；財團法人民間司法改革基金會備份。
